臺灣高等法院臺南分院刑事判決　　　　　九十一年度重上更(一)字第四八二號　Ｇ
　　　上　訴　人　臺灣臺南地方法院檢察署檢察官
　　　被　　　告　甲　○　○
　　　選任辯護人　張　仁　懷
右上訴人因被告偽造文書等案件，不服臺灣臺南地方法院八十七年度易字第二四八四
號中華民國八十九年四月五日第一審判決（起訴案號：臺灣臺南地方法院檢察署八十
六年度偵字第一四三七三號、八十六年度偵字第一五○六五號、八十七年度偵字第三
六七二號、八十七年度偵字第四○○一號，併辦案號：八十七年度偵字第三四七九號
），提起上訴，判決後，經最高法院發回更審，本院判決如左：
      主      文
原判決撤銷。
甲○○連續行使偽造私文書，足以生損害於他人，處有期徒刑壹年，緩刑年。
偽造之「正民貿易有限公司」印章壹顆及如附表一所示五張支票背面偽造之「正民貿
易有限公司」之印文各壹枚均沒收。
      事      實
一、甲○○係耀慧企業有限公司（下稱耀慧公司）之負責人，基於意圖為耀慧公司不
    法所有之概括犯意，於民國八十四年四、五月間開始向第一商業銀行新化分行（
    下稱一銀新化分行）票貼融資，八十六年七月間，明知耀慧公司與正民貿易有限
    公司（下稱正民公司）並無生意上往來，竟在臺南市利用不知情之某刻印店偽造
    「正民貿易有限公司」之印章一顆，再於同年七月至同年九月間，先後五次在臺
    南縣新市鄉大社村大社五五二之一號，蓋用該印章在附表一所示五張支票背面上
    ，偽造「正民貿易有限公司」印文為背書，並在其業務上所填製之附表二所示五
    張屬會計憑證之統一發票上，登載內容不實之正民公司向耀慧公司購買飾品之交
    易後，將該統一發票併同支票（附表一編號一所示支票併同附表二編號一所示統
    一發票，以此類推）持向一銀新化分行辦理票貼，據以行使，使一銀新化分行不
    知情之行員陳明和陷於錯誤，准予辦理票貼融資，給與八成之票載金額，計新臺
    幣（下同）一百六十三萬零七百七十二元，嗣該等支票經提示均遭退票，足以生
    損害於一銀新化分行及正民公司。甲○○繼復承上開意圖為耀慧公司不法所有之
    概括犯意，夥同具有共同犯意聯絡之其夫詹耀隆（已改名為「詹兆輝」，經原審
    八十七年度易字第三一九八號判處有期徒刑五月，緩刑二年確定，現已離婚），
    明知耀慧公司之支票帳戶已於八十六年十一月二十一日遭票據交換所公告列為拒
    絕往來戶，已無付款能力，竟隱瞞該事實，仍自八十六年十一月二十七日起至同
    年十二月二十二日止，先後多次向志賸企業有限公司（下稱志賸公司）購買塑膠
    原料，使志賸公司實際負責人胡志長陷於錯誤而交付，共計詐得價值十八萬零四
    百零三元之塑膠原料。
二、案經正民公司代表人黃素真訴請臺灣臺南地方法院檢察署檢察官偵查起訴及志賸
    公司代表人曾淑英訴請該署移送併辦。
      理      由
一、訊據被告甲○○坦承其是耀慧公司之負責人，惟辯稱：其本來就和一銀新化分行
    有票貼融資，因美國銀行信用狀出問題，資金出問題，銀行才不給其貸款，其支
    票跳票後，於八十六年十一月間有簽發一百多萬元支票讓廠商領，也有召開債權
    人會議，廠商還要讓他們繼續還，告訴人志賸公司有和他們和解云云。經查，右
    揭事實業據被告於偵查中、原審審理時及本院本案調查時坦承不諱（（見八十七
    年度偵字第三四七九號偵查卷第十七頁背面，原審卷第十七頁正、背面，本院本
    審卷九十一年十月二十八日訊問筆錄），核與告訴人正民公司代表人黃素真於偵
    查中（見八十七年度偵字第四○○一號偵查卷第二四頁正、背面）及告訴人志賸
    公司代理人胡志長於偵查中、原審審理時（見八十七年度偵字第三四七九號偵查
    卷第十六頁正面、第十七頁正面，原審卷第七三頁正面至第七四頁正面）指訴之
    情節相符，並經證人即一銀新化分行行員莊國財、陳明和於偵查中結證無誤（見
    八十七年度偵字第四○○一號偵查卷第四二頁正面至第四三頁正面、第五九頁背
    面、第六十頁正面），而被告於本院本審供稱：「（你是不是從八十年七月開始
    就向該分行辦理票貼取得融資？）不是，我八十四年才開始向該分行辦理票貼。
    」（見九十一年十月二十八日訊問筆錄）「（你和第一商業銀行新化分行辦理票
    貼從何時開始？）八十四年四、五月時開始辦理貸款與票貼：：：。」（見九十
    一年十一月二十一日審判筆錄）等語，足見被告係從八十四年四、五月時開始向
    一銀新化分行辦理貸款與票貼，而耀慧公司之支票帳戶已於八十六年十一月二十
    一日遭票據交換所公告列為拒絕往來戶，有一銀新化分行八十七年三月二十七日
    一新化字第七五號函一份附於偵查卷（見八十七年度偵字第三六七二號偵查卷第
    二七頁），此外，復有如附表一所示支票影本五張、附表二所示統一發票影本五
    張、告訴人正民公司印鑑章印文一份附於偵查卷（見八十七年度偵字第四○○一
    號偵查卷第四五頁正面至第五五頁正面、第六四頁正面）、告訴人志賸公司應收
    帳款對帳單明細影本一份附於偵查卷（見八十七年度偵字第三四七九號偵查卷第
    四頁背面）可資佐證。而一銀新化分行八十九年六月十九日一銀新化字第二五九
    號函覆本院上訴審並稱：附表一所示五張支票均未兌現，該行因無法求償而受損
    屬實，有該函一份附於本院上訴審卷（第十七頁正面）可稽。被告以偽造正民公
    司背書之支票及業務上登載不實之屬會計憑證之統一發票，持向一銀新化分行詐
    取融資，自足以生損害於一銀新化分行及正民公司。被告之辯解，為事後卸責之
    詞，不足採信，被告犯行堪以認定。
二、核被告所為，係商業會計法第七十一條第一款之填製不實會計憑證罪及犯刑法第
    二百十六條、第二百十條之行使偽造私文書罪、第三百三十九條第一項之詐欺取
    財罪。關於行使偽造背書之支票部分，公訴人認係犯同法第二百十七條之偽造印
    文罪，尚有未洽，此部分之起訴法條應予變更。關於業務上就屬會計憑證之統一
    發票為不實之登載部分，公訴人起訴漏引商業會計法第七十一條第一款，惟於犯
    罪事實已敘明，業已起訴，法院自得加以審判。被告在臺南市利用不知情之某刻
    印店偽造「正民貿易有限公司」之印章一顆，為間接正犯。被告偽造印章及偽造
    印文係偽造私文書之部分行為，其偽造私文書之低度行為，為行使之高度行為所
    吸收，均不另論罪。被告與其夫詹耀隆，就向志賸公司詐財取財部分，有犯意聯
    絡及行為分擔，皆為共同正犯。被告先後多次行使偽造私文書、填製不實會計憑
    證及詐欺取財犯行，時間緊接，犯罪構成要件相同，顯係基於概括犯意反覆為之
    ，為連續犯，均應依刑法第五十六條規定各以一罪論，並均加重其刑。其以一行
    為同時觸犯行使偽造私文書罪及填製不實會計憑證罪，為想像競合犯，應依刑法
    第五十五條規定從一重之行使偽造私文書罪處斷。其所犯行使偽造私文書罪及詐
    欺取財罪間，有方法結果之牽連犯關係，為牽連犯，應依刑法第五十五條規定從
    一重之行使偽造私文書罪處斷。公訴人雖未就被告向志賸公司詐財取部分起訴，
    惟該部分與起訴詐欺取財有罪部分有連續犯之裁判上一罪關係，為起訴效力所及
    ，法院自得併予審理。
三、原審認罪證明確，予以論罪科刑，固非無見，惟查（一）被告在臺南市利用不知
    情之某刻印店偽造「正民貿易有限公司」之印章一顆，原判決未論以間接正犯，
    即有未當。（二）按商業會計法第七十一條第一款之商業負責人，以明知為不實
    之事項而填製會計憑證，原含有業務上登載不實罪，與刑法第二百十五條之從事
    業務之人明知為不實之事項而登載於業務上文書罪，皆規範處罰同一之登載不實
    行為，應屬法規競合，且前者為後者之特別規定，依特別法優於普通法之原則，
    自應優先適用商業會計法第七十一條第一款論處（參閱最高法院九十一年度臺上
    字第五三九七號判決），原判決認定被告於業務上就其屬會計憑證之統一發票上
    為不實之登載部分，與商業會計法第七十一條第一款之填製不實會計憑證罪及刑
    法第二百十五條之業務登載不實文書罪之要件相當，其同一行為而有二種不同處
    罰之規定，即屬法規競合，依上開說明，自應優先適用商業會計法第七十一條第
    一款之罪處罰，不再論以刑法第二百十五條之業務登載不實文書罪，此部分原判
    決認被告應成立刑法第二百十六條、第二百十五條（原判決理由誤載為第二百十
    三條）之行使業務登載不實文書罪，亦有未合。公訴人上訴指摘原判決就被告在
    其業務上所製作屬會計憑證之統一發票上為不實之登載部分，疏未依商業會計法
    第七十一條之規定論處，其適用法律似有違誤等語，為有理由，且原判決亦有上
    開可議，自應由本院將原判決撤銷改判。爰審酌被告犯罪之動機、目的、手段，
    品行。犯罪所生損害害及犯罪後之態度，已與告訴人正民公司及志勝公司成立和
    解，有告訴人正民公司之和解書附於原審卷（第七頁）及告訴人志勝公司之和解
    書及債務償還契約書影本各一份附於本院本審卷足參等一切情狀，判處如主文所
    示之刑。偽造之「正民貿易有限公司」印章一顆，並無證據證明已經滅失，及如
    附表一所示五張支票背面偽造之「正民貿易有限公司」之印文各一枚，均應依刑
    法第二百十九條規定宣告沒收。又被告前未曾受有期徒刑以上刑之宣告，有臺灣
    高等法院被告全國前案紀錄表一份附於本院本審卷可參，其因一時貪念，偶罹刑
    典，犯罪後已有悔意，並與告訴人正民公司及志勝公司成立和解，已如前述，且
    案發後被告與其夫詹耀隆已離婚，有女需其扶養，有戶籍謄本一份附於本院本審
    卷可稽，被告受此偵審及處刑教訓後，應知警惕而無再犯之虞，本院認為以暫不
    執行為適當，爰併予以宣告緩刑三年，用啟自新。
四、公訴意旨另略以：被告甲○○明知耀慧公司營運狀況不佳，已無資力支付貨款，
    竟意圖為耀慧公司不法之所有，基於概括犯意，自八十六年六月間起至八十六年
    十一月初止，連續向弘生有限公司（下稱弘生公司）、金聚山實業股份有限公司
    （下稱金聚山公司）、芳益企業社分別購買價值五十一萬八千五百七十六元、一
    百零一萬一千一百二十五元、五十六萬七千九百二十一元之貨物，使告訴人弘生
    公司業務經理洪聰勳、金聚山公司業務員林世景、芳益企業社業務人員李耀榮陷
    於錯誤而交付貨物，因認被告另涉犯刑法第三百三十九條第一項之詐欺取財罪嫌
    云云。被告固承認向告訴人弘生公司等進貨，屆期未支付貨款之事實，惟否認有
    詐欺取財犯行，辯稱：其向告訴人等進貨時，耀慧公司並非無資力支付貨款，而
    係因美國紐約銀行所開出之八十六年十月十五日到期信用狀，突遭該行以檢視單
    據有瑕疵為理由止付，致遭本國銀行止付信用狀款項，因而自八十六年十月十五
    日起開始跳票，影響所及本國銀行隨之緊縮信用融資，造成公司資金週轉困難，
    相繼跳票，然自該日開始跳票後，被告仍勉力經營，迄至同年十一月十九日間，
    仍存入一百一十二萬元至帳戶內，連同退補之金額，讓持票人兌領一百九十四萬
    餘元等語。經查，被告確因美國紐約銀行所開出之八十六年十月十五日到期金額
    美金二萬八千四百一十元信用狀（按該信用狀雖係開予豪鎂化妝品有限公司，惟
    該公司與耀慧公司均係由被告負責經營），突遭該行以檢視單據有瑕疵為理由止
    付，致遭本國銀行止付信用狀款項之事實，有華南商業銀行臺南分行八十九年一
    月十九日華南外匯字第十號函及美國紐約銀行傳真信件影本、譯本附於原審卷（
    見第一三七頁、第一一九頁、第一二○頁）可稽。又耀慧公司係自八十六年十月
    十五日起開始跳票，有第一銀行新化分行檢送之之支票存款對帳單影本九份附於
    原審卷（見第四二頁至第五十頁）可憑，足見耀慧公司於八十年十月十五日前營
    運尚屬正常，且耀慧公司截至同年九月份仍接到各方訂單，亦有被告提出之訂單
    影本附於原審卷（第三五頁至第四一頁）可考，是被告於八十六年十月十五日前
    向告訴人弘生公司等三家公司進貨，應係供該公司正常營運所需，尚難認被告有
    何為自己不法所有之意圖及施用詐術情事。被告雖於八十六年十月十五日至十一
    月初，仍向告訴人弘生公司及金聚山公司進貨，惟被告自八十六年十月十五日至
    同年十一月十九日間，仍存入一百一十二萬元至帳戶內，連同退補之金額讓持票
    人兌領一百九十四萬餘元，迄同年十一月二十日，始被列為拒絕往來戶等情，亦
    有第一銀行新化分行支票存款明細分類帳及對帳單影本附於原審卷（第四二頁至
    第五十頁、第六二頁）可按，而耀慧公司之支票帳戶已於八十六年十一月二十一
    日遭票據交換所公告列為拒絕往來戶，有一銀新化分行八十七年三月二十七日一
    新化字第七五號函一份附於偵查卷（見八十七年度偵字第三六七二號偵查卷第二
    七頁）可稽，足證其進貨衡情應係基於力圖振作之經營心態。況被告曾於八十七
    年一月五日、二十二日曾先後召開二次債權人會議，有會議紀錄影本二份附於原
    審卷（第五一頁至第五三頁）卷足憑，且已與告訴人弘生等三公司達成民事和解
    ，亦有和解書三份附卷足按，又曾發函通知告訴人金聚山公司派員將所出售之壓
    克力三十二包、台化四十三包等原料領回，亦有存證信函一份在卷可考，均足證
    被告並無詐欺犯意，此部分不能證明被告犯罪，惟公訴人認此部分與前揭詐欺取
    財有罪部分有連續犯裁判上一罪之關係，爰不另為無罪之諭知。
據上論結，應依刑事訴訟法第三百六十九條第一項前段、第三百六十四條、第二百九
十九條第一項前段、第三百條，商業會計法第七十一條第一款，刑法第十一條前段、
第二十八條第五十六條、第二百十六條、第二百十條、第三百三十九條第一項、第
五十五條、第二百十九條，第七十四條第一款、罰金罰鍰提高標準條例第一條前段，
判決如主文。
本案經檢察官劉得鉦到庭執行職務。
中    華    民    國      九十一      年      十二      月      五      日
                                  臺灣高等法院臺南分院刑事第二庭
                                      審判長法官  陳    清    溪
                                            法官  林    永    茂
                                            法官  蘇    重    信
右正本證明與原本無異。
如不服本判決，應於判決送達後十日內向本院提出上訴狀，其未敘述理由者並應於提
出上訴狀後十日內向本院補提理由書（應附繕本)。
                                      法院書記官  趙    玲    瓏
中    華    民    國      九十一      年      十二      月      九      日
附錄法條：
刑法第二百十條：
偽造、變造私文書，足以生損害於公眾或他人者，處五年以下有期徒刑。
刑法第二百十六條：
行使第二百十條至第二百十五條之文書者，依偽造、變造文書或登載不實事項或使登
載不實事項之規定處斷。
刑法第三百三十九條第一項：
意圖為自己或第三人不法之所有，以詐術使人將本人或第三人之物交付者，處五年以
下有期徒刑、拘役或科或併科一千元以下罰金。
商業會計法第七十一條：
商業負責人、主辦及經辦會計人員或依法受託代他人處理會計事務之人員有左列情事
之一者，處五年以下有期徒刑、拘役或科或併科新臺幣十五萬元以下罰金：
  第一款：以明知為不實之事項，而填製會計憑證或記入帳冊者。
 附表一：
┌──┬─────┬──────┬─────┬────┬─────────
│編號│發  票  日│面額(新台幣)│ 票    號 │ 發票人 │  付    款   人
├──┼─────┼──────┼─────┼────┼─────────
│  １│86.12.25  │278556元    │ 0000000  │陳文明  │臺南市第五信用合作
│    │          │            │          │        │社
├──┼─────┼──────┼─────┼────┼─────────
│  ２│86.12.30  │502555元    │ 0000000  │同右    │同右
├──┼─────┼──────┼─────┼────┼─────────
│  ３│86.12.31  │470600元    │ 0000000  │同右    │同右
├──┼─────┼──────┼─────┼────┼─────────
│  ４│87.2.20   │498635元    │ 0000000  │同右    │同右
├──┼─────┼──────┼─────┼────┼─────────
│  ５│87.2.25   │288120元    │ 0000000  │同右    │同右
└──┴─────┴──────┴─────┴────┴─────────
 附表二：
┌──┬─────┬───────┬─────┬─────┬───────
│編號│發  票  人│ 金額(新台幣) │票    號  │發  票  人│ 買  受  人
├──┼─────┼───────┼─────┼─────┼───────
│  １│ 86.8.16  │ 288750       │00000000  │耀慧公司  │正民公司
├──┼─────┼───────┼─────┼─────┼───────
│  ２│ 86.7.10  │ 536445       │00000000  │同 右     │同右
├──┼─────┼───────┼─────┼─────┼───────
│  ３│ 86.7.18  │ 498750       │00000000  │同 右     │同右
├──┼─────┼───────┼─────┼─────┼───────
│  ４│ 86.8.21  │ 504000       │00000000  │同 右     │同右
├──┼─────┼───────┼─────┼─────┼───────
│  ５│ 86.8.25  │ 315000       │00000000  │同 右     │同右
└──┴─────┴───────┴─────┴─────┴───────
